【裁判字號】    95,訴,405
【裁判日期】    950921
【裁判案由】    拆屋還地
【裁判全文】
臺灣桃園地方法院民事判決               95年度訴字第405號
原      告  癸○○
訴訟代理人  甲○○律師
被      告  辛○○
            庚○○
            子○○
                        4號
兼  上一人
訴訟代理人  丑○○
被      告  戊○○
            丙○○
            丁○○
兼  上三人
共      同
訴訟代理人  己○○○
被      告  乙○○
訴訟代理人  壬○○
上列當事人間請求拆屋還地事件，經本院於中華民國95年9 月7
日言詞辯論終結，判決如下：
    主  文
被告庚○○應將坐落桃園縣八德市○○段四三八之四地號，如附
圖所示G 部分（面積十點一九平方公尺）之水泥地拆除，並將土
地返還原告。
被告子○○、丑○○應將坐落桃園縣八德市○○段四三八之五地
號，如附圖所示H 部分（面積九點一八平方公尺）之磚造房，及
如附圖所示I 部分（面積四點九五平方公尺）之水泥地拆除並將
土地返還原告。
被告己○○○、呂佩菁、丙○○、丁○○應將坐落桃園縣八德市
○○段四三八之六地號，如附圖所示J 部分（面積十六點四五平
方公尺）之磚造房，及如附圖所示K 部分（面積六點零八平方公
尺）之水泥地拆除並將土地返還原告。
被告乙○○應將坐落桃園縣八德市○○段四三八之七地號，如附
圖所示L 部分（面積二十六點五六平方公尺）之磚造房，如附圖
所示M 部分（面積七點三一平方公尺）之水泥地，與坐落桃園縣
八德市○○段四三八之八地號，如附圖所示N 部分（面積十四點
四八平方公尺）之磚造房，及如附圖所示O 部分（面積二點六九
平方公尺）之車棚拆除並將土地返還原告。
原告其餘之訴駁回。
訴訟費用由被告庚○○負擔百分之十；被告子○○、丑○○負擔
百分之十三；被告己○○○、呂佩菁、丙○○、丁○○負擔百分
之二十一；被告乙○○負擔四十八；餘由原告負擔。
    事  實
一、按訴狀送達後，原告不得將原訴變更或追加他訴，但擴張或
    減縮應受判決事項之聲明者，則不在此限。民事訴訟法第25
    5 條第1 項第3 款定有明文。經查本件原告起訴時，以坐落
    桃園縣八德市○○段438-2 、438-3 、438-4 、438-5 、
    438-6 、438-7 、438-8 地號土地（下稱系爭土地）為其所
    有，遭被告無權占用，依民法第767 條規定，求為判決：被
    告應分別將占用前述土地（面積以實測為準）之地上物拆除
    後將土地返還原告，嗣於本院會同兩造及桃園縣八德地政事
    務所測量人員勘測被告占用系爭土地所在位置及實際面積後
    ，原告於95年7 月27日將其訴之聲明更正為如其聲明所示，
    仍依民法第767 條規定請求，核其更正後之聲明僅屬擴張及
    減縮應受判決事項之聲明，而不涉及訴之變更或追加，參照
    前開規定，應予准許。又被告呂佩菁、丙○○、丁○○、己○○○受合法之通知，無正當理由，均未於最後言詞辯論期
    日到場，核無民事訴訟法第386 條所列各款情形，爰准原告
    之聲請，由其一造辯論而為判決。
二、原告起訴主張：原告為系爭土地之所有權人，被告辛○○所
    有如附圖所示E 、F 部分之磁磚地板及水泥地；被告庚○○
    所有如附圖所示G 部分之水泥地；被告子○○、丑○○所有
    如附圖所示H 、I 部分之磚造房及水泥地；被告呂佩菁、丙○○、丁○○、己○○○、乙○○所有如附圖所示J 、K 部
    分之磚造房及水泥地；被告乙○○所有如附圖所示L 、M 、
    N 、O 部分之磚造房、水泥地及車棚分別無權占有原告所有
    之系爭土地爰依據民法第767 條所有物返還請求權請求被告
    拆除前述占用物將土地返還原告，並為聲明：除被告辛○○
    應將坐落桃園縣八德市○○段438-3 地號土地如附圖所示E
    、F 部分之磁磚地板及水泥地拆除，將土地返還原告外，餘
    均如主文所示。
三、(1)被告辛○○以：如附圖所示之E 、F 部分磁磚並非其所鋪
    設，E 部分磁磚係由訴外人即前承租人所鋪設，F 部分則是
    由市公所鋪設，其無權拆除等語置辯。(2)被告庚○○以：其
    曾與原告洽購，惟原告開價過高云云置辯。(3)被告子○○、
    丑○○、呂佩菁、丙○○、丁○○、己○○○、乙○○部分
    ：被告呂佩菁、丙○○、丁○○、己○○○未於最後言詞辯
    論期日到場，據渠等前曾到場之陳述與所提出之書狀略以：
    被告之建物曾有部分越界建築占用鄰地，被告乙○○之養父
    即訴外人呂傳福、被告己○○○之夫即訴外人呂芳義、及訴
    外人呂芳盛乃向系爭土地之原所有權人謝樹進購買23.595坪
    土地，雖未辦理所有權移轉登記，惟被告並非無權占用系爭
    土地，且系爭土地已由被告使用三、四十年之久，原告明知
    土地為被告使用中且立約購買，卻逕向原所有權人購買系爭
    土地，再由其出面對被告提起拆屋還地之訴，顯無理由云云
    資為抗辯。(4)並為答辯聲明：駁回原告之訴。
四、兩造不爭執部分：
    (1)被告庚○○：占用桃園縣八德市○○段438-4 地號土地如
      附圖所示G 部份。
    (2)被告子○○、丑○○：占用桃園縣八德市○○段438-5 地
      號土地如附圖所示H 、I 部份。
    (3)被告乙○○：占用桃園縣八德市○○段438-7 、438-8 地
      號土地如附圖所示L 、M 、N 、O 四部份。
五、原告起訴主張系爭土地為原告所有，惟遭被告庚○○占用如
    附圖所示之G 部分鋪設水泥地，被告子○○、丑○○占用如
    附圖所示H 、I 建築磚造屋與鋪設水泥地，被告呂佩菁、丙○○、丁○○、己○○○占用如附圖所示J 、K 部分建築磚
    造房與水泥地，被告乙○○占用如附圖所示L 、M 、N 、O
    部分建築磚造房與鋪設水泥地和搭設車棚等情，業經本院履
    勘現場屬實，有勘驗筆錄一紙在卷足憑，復囑託八德地政事
    務所測量並製有複丈成果圖在卷可稽，且分別為被告庚○○
    、子○○、丑○○、乙○○所不爭執，是原告上開主張，應
    堪信為實在。惟被告辛○○堅決否認如附圖所示E 、F 部分
    之磁磚地板與水泥地為其所鋪設。被告子○○、謝建發、呂
    佩菁、丙○○、丁○○、己○○○則以前揭情詞置辯稱渠等
    應為有權占用云云，是本件應審酌者為：(1)被告辛○○是否
    為如附圖所示E 、F 占用部分之有權處分人？(2)被告子○○
    、謝建發、呂佩菁、丙○○、丁○○、己○○○使用系爭土
    地是否有合法之權源？原告得否請求被告拆屋還地？
六、本院判斷：
    (1)被告辛○○並非為如附圖所示E 、F 占用部分之有權處分
      人：按民事訴訟如係由原告主張權利者，應先由原告負舉
      證之責，若原告先不能舉證，以證實自己主張之事實為真
      實，則被告就其抗辯事實即令不能舉證，或其所舉證據尚
      有疵累，亦應駁回原告之請求。最高法院17年上字第917
      號民事判例可資參照。經查，本件原告雖主張前述E 、F
      部分是附屬建物，應係辛○○所有之主建物之延伸，被告
      辛○○為如附圖所示E 、F 部分之有權處分人云云，惟原
      告前述主張業據被告辛○○堅決否認，並稱如附圖所示E
      、F 部分磁磚及水泥地並非其所鋪設，E 部分磁磚係由訴
      外人即前承租人所鋪設，F 部分則是由八德市公所鋪設，
      其無權拆除等語。按所謂附屬建物，係指依附於原建築以
      助其效用而未具獨立性之次要建築而言。本件如附圖所示
      之E 、F 部分既分別為磁磚地板與水泥地，揆諸前揭說明
      ，自與建物之定義有間，難謂為被告辛○○所有主建物之
      附屬建物，故原告此部分主張已不足採。至原告另主張如
      附圖所示之E 、F 部分已與被告辛○○之主建物附合云云
      ，按動產因附合而為不動產之重要成分者，不動產所有人
      取得動產所有權。民法第811 條定有明文。若以附合之觀
      點言之，則系爭如附圖所示E 、F 部分磁磚與水泥係附合
      於原告所有之土地，更非如原告所主張係附合於被告辛○○之主建物，是原告此部分主張亦難謂有理由，原告既無
      法證明如附圖所示之E 、F 部分磁磚與水泥地確為被告辛○○所鋪設，被告辛○○復堅決否認其為有權處分人，故
      雖被告無法證明如附圖所示E 、F 部分鋪設之行為人究為
      何人，仍應認原告主張被告辛○○應將坐落桃園縣八德市
      ○○段438-3 地號土地如附圖所示E 、F 部分之磁磚地板
      及水泥地拆除，將土地返還原告，於法無據，應予駁回。
    (2)被告子○○、謝建發、呂佩菁、丙○○、丁○○、己○○○使用系爭土地並無合法權源：被告子○○、謝建發、呂
      佩菁、丙○○、丁○○、己○○○抗辯渠等有權使用系爭
      土地，其所持理由無非以，被告乙○○之養父即訴外人呂
      傳福、被告己○○○之夫即訴外人呂芳義、及訴外人呂芳
      盛曾因渠等建物越界，乃向系爭土地之原所有權人謝樹進
      購買23.595坪土地，雖未辦理所有權移轉登記，惟渠等係
      本於杜賣契約占用系爭土地，且系爭土地已使用三、四十
      年之久，原告明知而仍買受，現竟率爾提起拆屋還地之訴
      ，顯無理由，並提出杜賣契約二份以資證明云云。惟查，
      被告子○○、謝建發、呂佩菁、丙○○、丁○○、己○○○所提出之二份杜賣契約，業經原告當庭否認知悉。而審
      究該杜賣契約之內容，係由出賣人出賣八德鄉○○段544
      地號之1 之土地，而本件被告子○○、謝建發、呂佩菁、
      丙○○、丁○○、呂曾美所分別占用者則為八德市○○段
      438-5 、438-6 、438-7 、438-8 等地號之系爭土地，被
      告子○○、謝建發、呂佩菁、丙○○、丁○○、己○○○
      所占用之土地部分，經本院核對原告所提出之土地登記謄
      本所載，乃分割自八德市○○段438 地號，又前述438 地
      號重測前則為八德市○○段544- 14 地號，其與杜賣契約
      上所載之八德鄉○○段544-1 地號顯不相同，是前述杜賣
      契約所出賣之土地地號與被告子○○、謝建發、呂佩菁、
      丙○○、丁○○、己○○○占用本件系爭土地之地號是否
      為同一，已非無疑。且前述杜賣契約所載出賣之八德鄉○○段544 地號之1 不動產範圍雖為分割出0.0078公頃（即
      23.595坪），惟其詳細範圍與坐落位置則未見被告提出證
      明，亦難認前述杜賣契約所指同意分割出售範圍與本件被
      告子○○、謝建發、呂佩菁、丙○○、丁○○、己○○○
      占用系爭土地範圍相同。況被告所提出之杜賣契約就出賣
      人部分共有十九人之姓名，其上字跡均相同，當為同一人
      所書寫，而十九人之姓名其下僅有十四人用印，應係杜賣
      契約上所載之不動產為多人共有所致，以此而論，該杜賣
      契約是否確經全體共有人同意簽定？其效力為何？均非無
      疑。退而言之，前述杜賣契約為被告子○○、謝建發、呂
      佩菁、丙○○、丁○○、己○○○與訴外人間所簽定之債
      權契約，被告子○○、謝建發、呂佩菁、丙○○、丁○○
      、己○○○既無法證明原告購買系爭土地時有承受前述杜
      賣契約之同意，自難以所提出之杜賣契約對抗本件原告。
      是本院認被告子○○、謝建發、呂佩菁、丙○○、丁○○
      、己○○○使用系爭土地對原告而言並無合法權源。
    (3)至被告庚○○雖抗辯其曾與原告洽購，惟原告開價過高云
      云，顯然洽購系爭土地情事並未成立，被告庚○○即無法
      證明其為有權使用系爭土地，是應認原告此部分主張為有
      理由。
    (4)按所有權人對於無權占有或侵奪其所有物者，得請求返還
      之；對於妨害其所有權者，得請求除去之。民法第767 條
      前、中段定有明文。經查本件被告庚○○、子○○、謝建
      發、呂佩菁、丙○○、丁○○、己○○○既未提出渠等占
      用系爭土地之正當權源，卻以渠等所有之占用物分別占用
      系爭土地如附圖所示之G 、H 、I 、J 、K 、L 、M 、N
      、O 區域，自屬無權占有。則原告本於所有權請求判決如
      主文所示，即屬於法有據，應予准許；逾此部分，為無理
      由，應予駁回。
七、結論：原告之訴為一部有理由，一部無理由，依民事訴訟法
    第385 條第1 項前段、第79條、第85條第1 項，判決如主文
    。
中    華    民    國    95    年    9     月    21    日
                  民事第三庭    法  官  陳清怡
以上正本係照原本作成
如對本判決上訴，須於判決送達後20日內向本院提出上訴狀
中    華    民    國    95    年    9     月    25    日
                                書記官  劉致芬


司法院資訊處製作；財團法人民間司法改革基金會備份。
